臺灣彰化地方法院民事判決　九十年度訴字第一二三八號
　　原　　　告　丙○○
　　訴訟代理人　庚○○
　　　　　　　　己○○
　　被　　　告　戊○○
　　　　　　　　丁○○
　　　　　　　　甲○○
　　訴訟代理人　乙○○
右當事人間分割共有物事件，本院判決如左：
    主    文
兩造所共有坐落彰化縣員林鎮○○○段四九一地號，地目旱，面積零點參肆玖柒公頃
土地，其分割方法如附件一所示，編號１部分，面積零點壹柒肆捌公頃，分歸被告甲○○取得；編號２部分，面積零點零伍捌參公頃，分歸被告丁○○取得；編號３部分
，面積零點零伍捌參公頃，分歸被告戊○○取得；編號４部分，面積零點零伍捌參公
頃，分歸原告丙○○取得。
訴訟費用由被告戊○○、被告丁○○各負擔六分之一，被告甲○○負擔二分之一，餘
由原告負擔。
    事    實
甲、原告方面：
一、聲明：求為判決如主文所示。
二、陳述：
  (一)坐落彰化縣員林鎮○○○段四九一地號土地（下稱系爭土地），原為原告、訴外
    人黃國樑、黃文玠與被告甲○○所共有，原告與訴外人黃國樑、黃文玠之應有部
    分各為六分之一，被告甲○○之應有部分則為二分之一。嗣後訴外人黃國樑、黃
    文玠將其應有部分各六分之一，於民國九十年七月十日分別移轉予被告戊○○、
    丁○○，是以被告戊○○及丁○○成為系爭土地共有人，其應有部分各為六分之
    一。
  (二)系爭土地使用分區為山坡地保育區，地目為旱地，依農業發展條例第十一條第一
    款之規定，係屬耕地，依民法第八百二十三條第一項、農業發展條例第十六條第
    四款、內政部八十九年七月七日台內地字第八０九九一七五號函釋，系爭土地
    得予裁判分割。原告就系爭土地之應有部分為六分之一，被告戊○○、丁○○之
    應有部分亦為六分之一，被告甲○○之應有部分為二分之一，因系爭土地部分係
    在陡峭山坡，部分係在較為平坦之坡地，為求兩造之公平，原告主張分割如附件
    一所示。
  (三)對被告抗辯之陳述：
  1.被告甲○○關於種植及分管部分之陳述不實在，是被告甲○○自己佔用山腳下之
    土地，被告也確實承認沒有分割情形。
  2.且系爭土地之上端其山坡極為陡峭，完全原始之原生植物所覆蓋，實無任何經濟
    價值可言，如依被告甲○○所主張之分割方案，則原告與被告丁○○、戊○○所
    分配者顯係毫無經濟利益之廢地，系爭土地平坦有經濟價值之部分全數歸被告甲○○，此一情形顯失其公平亦不合經濟利益。
　3.被告甲○○所提分爨合約書主張係原告之祖父黃萬添所立，原告否認其形式及內
    容真正，自應由被告甲○○舉證其形式及內容真正；又黃萬添並不識字，絕無可
    能訂立此等合約書。且甲○○於鈞院九十一年四月十一日準備程序中稱「以前我
    們找原告父親平均分配山坡與山腳土地，但是原告父親拒絕，認為山坡地的價值
    比較高」，此雖非事實，然亦可看出甲○○所言前後矛盾，伊所提分爨合約書實
    非真正，蓋倘若果真在昭和年間即有此一分爨合約書，甲○○或其父焉有可能再
    找原告之父協議分管？是以甲○○所言顯然皆屬虛構，不足採信。且細觀甲○○
    所提分爨合約書內容有關四九一地號係記載「員林郡員林街湖水坑第四九一番
    三分六釐五系以上所有權屬黃坤定黃萬添各取得二分之一」，姑且不論此合約書
    形式及內容並非真正，即便依據合約書之內容觀之，被告甲○○執此主張兩造就
    系爭土地有分管協議，其為主張亦顯與所提證據不相符合。
三、證據：提出土地登記謄本四份為證。
乙、被告甲○○方面：
一、聲明：同意分割。
二、陳述：
  (一)不同意原告的分割方法，主張分割如附件二。
  (二)系爭土地在昭和七年正月五日，黃坤定（被告甲○○之祖父）、黃雲燒（黃坤定
    之當弟）、黃萬添（黃坤定之叔父）商討分家事宜，黃萬添、黃坤定各持分二分
    之一，並於昭和十年六月二十四日訂立分家合約書；坡下即由黃坤定耕作，當時
    黃萬添是黃坤定的叔父，故黃坤定無選擇餘地。坡上當時收成好，水果價錢高，
    因日照陽光足，而坡下有水災、土石流等天然災害，耕作不易，歷經八一水災、
    八七水災、韋恩風災、賀伯風災等等災害，損失相當大，須靠天吃飯。於民國六
    十五年五月十九日辦理過戶登記，由其子乙○○繼承，繼續耕種果樹並賴以維生
    。在八十四年間，乙○○將土地贈與其子即被告甲○○，並由甲○○繼續耕種。
  (三)於六十四年由乙○○邀集黃根即黃萬添之子商討劃分並簽訂土地以縱向劃分之事
    宜，但對方不肯，當時坡上收成是坡下的二至三倍，堅持以橫切面之下半段即現
    有之耕作範圍，坡下靠溪溝為乙○○之耕種範圍，此次劃分失敗。原告舉家遷至
    台北居住，至今已有二十年以上，對系爭土地已無耕種有二十多年之久，如今卻
    要回來強制分割被告賴以維生之部分，如依原告所提方案分割，被告往後如何生
    存？
  (四)原告主張被告占用系爭土地平坦處耕作係屬不實，原告及被告戊○○、丁○○長
    年居住在台北，對系爭土地未耕作已是事實，而被告自訂立分爨合約書後，即開
    始耕作於平坦處，合約書訂定於昭和七年，至今已七十年之久，系爭土地分管也
    七十年，原告與被告都移轉三代，原告之祖父及父親在七十年間，均未曾任何單
    位提出異議或聲明被告占用其土地耕作，即明確表明平坦處所有權歸被告所有。
三、證據：提出分爨契約書一件。
丙、被告戊○○、丁○○方面：均未於準備程序及言詞辯論期日到場，據其準備書狀
    所為聲明及陳述：
一、聲明：同意原告分割方案。
二、原告所主張之分割方案較被告甲○○所主張之分割方案公平，且被告甲○○所稱
    兩造間有分管契約亦非事實。
丁、本院依職權履勘現場及會同彰化縣員林地政事務所人員為現場測量，並作成複丈
    成果圖附卷。
    理    由
一、本件被告戊○○、丁○○均未於言詞辯論期日到場，核無民事訴訟法第三百八十
    六條各款所列情形，爰依原告之聲請，由其一造辯論而為判決。
二、原告起訴主張坐落彰化縣員林鎮○○○段四九一地號土地，原為原告、訴外人黃
    國樑、黃文玠與被告甲○○所共有，原告與訴外人黃國樑、黃文玠之應有部分各
    為六分之一，被告甲○○之應有部分則為二分之一。嗣後訴外人黃國樑、黃文玠
    將其應有部分各六分之一，於九十年七月十日分別移轉予被告戊○○、丁○○，
    是以被告戊○○及丁○○成為系爭土地共有人，其應有部分各為六分之一。且兩
    造就系爭土地並無使用目的不能分割，或訂有不分割期限之情形，以及未能達成
    分割協議等情，並提出土地登記謄本四份為證，經核相符，復為被告戊○○、丁○○、甲○○所不爭執，應認原告主張為真實。
二、按每宗耕地分割後每人所有面積未達零點二五公頃者，不得分割。但本條例中華
    民國八十九年一月四日修正施行前之共有耕地，得分割為單獨所有，農業發展條
    例第十六條第四款定有明文。經查依卷附土地登記謄本所示，系爭土地使用分區
    經編定為山坡地保育區，地目為旱，依農業發展條例第十一條第一款之規定，係
    屬耕地，其面積為零點三四九七公頃，分割後每人所有之面積均未達零點二五公
    頃，且被告戊○○、丁○○係於九十年七月十日即農業發展條例第十六條第四款
    修正後，始分別自原共有人黃國樑、黃文玠受讓系爭土地所有權應有部分六分之
    一，惟按農業發展條例修正前已共有之耕地，雖部分共有人於該條例修正後，移
    轉其應有部分，致部分共有人已非屬農業發展條例修正前之共有耕地所有權人，
    但其移轉後之共有人數既與農業發展條例修正前原共有人數相同，則按農業發展
    條例施行細則第十條「分割後之宗數不得超過共有人人數」之限制，其所得分割
    之宗數即不致因該應有部分之移轉行為而有所增加，顯然並未違反農業發展條例
    第十六條防止耕地細分之立法原意；且如因部分共有人於農業發展條例修正後移
    轉其應有部分，而禁止其他原共有人依首揭條文請求分割為單獨所有，對其他原
    共有人之權益影響甚鉅，是以在耕地共有人數未增加之原則下，為兼顧其他原共
    有人之權益及所有權單純化之目的，自應准許共有耕地之其他原共有人依農業發
    展條例第十六條第四款之規定，請求分割為單獨所有；內政部八十九年七月七日
    台內地字第八０九九一七五號函釋亦同此見解。本件原告係農業發展條例修正
    前系爭土地之原共有人，且系爭土地應有部分移轉後之共有人數與農業發展條例
    修正前原共有人數相同，按諸前揭說明，原告自得依首揭條文請求分割為單獨所
    有。又系爭土地並無使用目的不能分割，或訂有不分割期限之情形，且共有人亦
    未能達成分割協議，是以原告依民法第八百二十三條第一項、第八百二十四條第
    二項，農業發展條例第十六條第四款之規定，請求分割系爭土地，即屬有據，應
    予准許。
三、至分割方法本院審酌：(一)系爭土地南側為平地，目前為被告甲○○種植果樹，北
    側係陡峭山坡，目前為原生植物所覆蓋之事實，經本院現場勘驗明確，並製有勘
    驗筆錄附卷可稽，足見系爭土地南北兩側經濟價值相差甚鉅，應以附件一之分割
    方法，採以南北走向平均分割，共有人取得土地之經濟價值較為相當，且符合公
    平原則；至被告甲○○所提附件二之分割方法，將原告及被告丁○○、戊○○均
    分配於北側陡峭山坡，而被告甲○○則分配於南側平地，其分割方法並未考慮系
    爭土地南北兩側經濟價值之差異，顯失公平；(二)系爭土地僅有南側直接面臨湖水
    巷之道路，供系爭土地對外通行，其餘相鄰土地均屬訴外人所有之私有土地，是
    以依原告所提附件一之分割方法，各共有人依其應有部分比例，取得南側臨面道
    路之土地，足敷分割後各筆土地對外通行之用；至被告甲○○所提附件二之分割
    方法，其中原告及被告丁○○、戊○○在系爭土地南側均僅取得一點五公尺寬之
    狹長土地，其寬度不足，長度超過六十公尺，且有多處彎曲，將使其等三人所分
    得之土地與公路無適宜之聯絡，致不能為通常使用，顯非適宜之分割方法；(三)按
    分管契約，係共有人就共有物之使用、收益或管理方法所訂定之契約，而共有人
    請求分割共有物，應解為有終止分管契約之意思，是其分管契約，已因共有人提
    起分割共有物訴訟而當然終止。且分管契約與協議分割契約不同，前者以共有關
    係繼續存在為前提，後者以消滅共有關係為目的，故裁判上分割共有土地時，並
    非必須完全依分管契約以為分割，而應斟酌土地之經濟上價值，並求各共有人分
    得土地之價值相當，利於使用（最高法院八十五年度台上字第五三號判決意旨參
    照）。經查被告甲○○辯稱共有人間有分管契約存在等語，並提出分爨合約書一
    紙為證，惟分爨合約書關於系爭土地之記載為「員林郡員林街湖水坑第四九一番
    三分六釐五系以上所有權屬黃坤定黃萬添各取得二分之一」等詞，並無關於系
    爭土地分管之約定；且縱使被告甲○○所辯共有人間有分管契約存在等情屬實，
    揆諸前揭說明，該分管契約亦已因原告提起本件訴訟而當然終止，法院於裁判分
    割系爭土地時，僅須斟酌共有物之性質及其經濟效用，作公平合理之分配即可，
    至於各共有人在分割前之使用狀況，僅為法院考量因素之一，縱如被告甲○○所
    辯共有人間就使用狀況曾有分管之約定，法院亦不受其拘束；(四)原告所提分割方
    法，業經被告丁○○及戊○○具狀同意等情，本院認為如附件一所示分割方法應
    屬適當。
四、按分割共有物之分割方案，係屬法院依職權所定，兩造所提出之分割方案，係供
    法院於決定分割方案之參考，是本件原告之請求雖有理由，但被告之行為，依當
    時之訴訟程度，為伸張或防衛其權利所必要，爰依民事訴訟法第八十一條第二款
    規定，命勝訴之原告負擔一部分訴訟費用。
據上論結，本件原告之訴為有理由，爰依民事訴訟法第三百八十五條第一項前段、第
七十八條、第八十一條第二款、第八十五條第一項但書，判決如主文。
中　　　華　　　民　　　國　　九十一　　年　　　七　　　月　　　五　　　日
                                    臺灣彰化地方法院民事第二庭
~B審判長法官　何志通
~B　　　法官　黃齡玉
~B　　　法官　鄭舜元
右為正本係照原本作成。
如對本判決上訴須於判決送達後廿日內向本院提出上訴狀。
中　　　華　　　民　　　國　　九十一　　年　　　七　　　月　　 八　　　 日
~B法院書記官　卓俊杰
